【裁判字號】    94,重上更(二),615
【裁判日期】    950517
【裁判案由】    重利
【裁判全文】
臺灣高等法院臺南分院刑事判決  九十四年度重上更(二)字第六一五號
上訴人
即被告  辛○○
選任辯護人  趙哲宏律師
            楊淑惠律師
上訴人
即被告  戊○○
上列上訴人因重利案件，不服臺灣臺南地方法院八十八年度訴字
第一三九九號中華民國八十九年七月六日第一審判決（起訴案號
：臺灣臺南地方法院檢察署八十八年度偵字第四六八四號；併辦
案號：八十八年度偵字第九九三二號、八十九年營偵字第一三八
三號），提起上訴，經本院判決後，由最高法院第二次發回更審
，本院判決如下：
      主      文
原判決關於辛○○、戊○○重利及戊○○所定之執行刑部分撤銷
。
辛○○、戊○○共同乘他人急迫，貸以金錢，而取得與原本顯不
相當之重利，辛○○處有期徒刑陸月；戊○○處有期徒刑肆月，
如易科罰金，均以佰元折算壹日。
      事      實
一、辛○○、戊○○意圖牟取不法暴利，與謝國安（業經本院判
    處有期徒刑五月，緩刑五年確定），基於共同重利犯意之聯
    絡，由辛○○提供資金，謝國安、戊○○負責對外收放款業
    務，自民國（下同）八十七年十月中旬起，在中華日報上刊
    登「可超刷、代繳信用卡」之廣告，招攬不特定急迫用錢之
    人提供身份證件及信用卡等作為抵押，貸以金錢，取得與原
    本不相當之重利。適有癸○○因急需用錢，於八十八年三月
    二十日，由中華日報廣告版看見渠等刊登之廣告，以電話聯
    絡借貸，由戊○○、謝國安二人出面接洽，放貸新台幣（下
    同）四萬元予癸○○，先預扣利息二千元，實際交付三萬八
    千元，約定每萬元，十天利息二千元，於二十天內分二期歸
    還，每期須歸還本金及利息二萬四千元，並由癸○○簽發金
    額空白之本票二紙及一張借據，及將癸○○及其同居人乙○○二人之身份證與癸○○之花旗銀行信用卡一張交給戊○○
    、謝國安二人作擔保。嗣因癸○○無力償還，戊○○還多次
    電話催款，致癸○○與乙○○爭吵，為鄰人報案而告知上情
    。
二、案經台南縣警察局麻豆分局報請臺灣臺南地方法院檢察署檢
    察官偵查起訴及移送併辦。
      理      由
一、訊據上訴人即被告辛○○、戊○○矢口否認有重利犯行，辛○○辯稱：有放貸金錢，然未預扣利息，及收到利息云云；
    戊○○辯稱：僅受雇為接洽借款人而已云云。
二、上揭事實，業據癸○○於警訊時供述綦詳，被告辛○○、戊○○不否認貸款四萬元予癸○○等事實，並有中華日報廣告
    影本、癸○○、乙○○身分證、借據在卷可資佐證。據癸○○於警訊稱：因繳不出信用卡債，急需借款（見警卷第四頁
    背面），足見有急迫情事，又以每萬元，十天利息二千元，
    月息高達六十分，顯有與原本顯不相當之重利，被告等自難
    辭重利罪行。被告等雖辯稱：未預扣利息等語，但據癸○○
    於警訊、偵查中指稱借四萬元，現扣利息二千元，實拿三萬
    八千元（見警卷第一頁背面、偵查卷第十八頁背面），按刑
    事訴訟法第一五九之三規定：「被告以外之人於審判中有下
    列情形之一，其於檢察事務官、司法警察官或司法警察調查
    中所為之陳述，經證明具有可信之特別情況，且為證明犯罪
    事實之存否所必要者，得為證據：滯留國外或所在不明而無
    法傳喚或傳喚不到者。」而癸○○經本院更二審多次傳喚不
    到（見本院更二卷第四十五、八十一、一一八、一四八、二
    ０二、二四三），其同居女友乙○○亦傳喚不到（見本院更
    二卷第二四八頁），然因被告不否認有貸款四萬元情事，亦
    據癸○○供稱：因借款四萬元還不出來，為地下錢莊逼債，
    其同居女友乙○○想不開要自殺，經鄰居報案（見警卷第四
    頁背面），且就調查或偵查筆錄製作之原因、過程及其功能
    等方面加以觀察，並無筆錄不可信之處，又為證明犯罪事實
    之存否所必要，自應認具有證據能力，是癸○○於警訊、偵
    查中指稱借四萬元，現扣利息二千元，實拿三萬八千元等詞
    ，自可採信，被告等上開所辯：未預扣利息等語，不足採信
    。被告重利犯行堪以認定。
三、核被告辛○○、戊○○二人所為，係犯刑法第三百四十四條
    重利罪。公訴人係認成立刑法第三百四十五條常業重利罪，
    因被告等重利部分僅有一次，尚難認為係常業，起訴法條尚
    有未洽，應予變更。被告辛○○、戊○○與謝國安間，有犯
    意聯絡及行為分擔，為共同正犯。
四、至原判決認定被告等亦重利借款予丙○○、己○○、劉豔姑
    、庚○○、丁○○等人部分，已據丁○○、己○○、丙○○
    、劉豔姑、壬○○於本院更二審證稱：沒預扣利息，亦未繳
    過利息（見本院更二卷第五十六、一二七、一二八、一三一
    、一三二、二二二、二二五頁），按刑法重利罪之構成要件
    ，所謂「取得與原本顯不相當之重利」，應以實際上已取得
    重利始足當之，如僅約定重利借貸，而尚未取得利息者，因
    超過法定利率部分並無請求權，本罪又不處罰未遂犯，即不
    足為罪。被告雖不否認有貸款予丙○○、己○○、劉豔姑、
    庚○○、丁○○等人，但因尚未取得利息，依上開說明，尚
    無法繩之重利犯行。另丙○○於警訊稱：借一萬元扣五百元
    ，實拿九千五百元（見偵查卷第二十五頁背面），於本院更
    一審稱：那是手續費，不是預扣，未付利息（見更一卷第四
    六、四十七頁），亦與更二審所述未預扣利息不符，自不足
    採；劉豔姑於警訊、偵查稱：借二萬元實拿一萬九千元（偵
    查卷第四十五頁背面、七十二頁），亦因與其於本院所述借
    二萬元，實拿二萬元不符，不足採信；己○○於警訊稱有付
    息（見偵查卷第四十三頁背面），核於偵查中及更二審稱未
    付利息（見偵查卷第七十二頁、本院更二卷第一二七頁），
    不相符合，亦不足採；庚○○於警訊供稱：付一次利息（見
    偵查卷第三十頁），本院更二審則稱忘記了（見本院更二卷
    第二二七頁），與其妻壬○○於本院更二審證稱：沒預扣利
    息，亦未繳過利息等語不符（見本院更二卷第二二六頁），
    亦不足採，併予敘明。因公訴人起訴之事實，未論及此部分
    ，自不另為無罪判決之諭知。
五、原審就重利部分予以被告二人論罪科刑，固非無見。惟(一)被
    告等重利犯行論及借款人丙○○、己○○、劉豔姑、庚○○
    、丁○○等人，洵有違誤。(二)被告等僅成立重利罪，原判決
    係犯常業重利，亦有未當。被告等上訴意旨，否認犯罪，雖
    不足採，惟原判決既有可議，自應由本院將原判決關於重利
    部分及戊○○所定之執行刑部分均撤銷改判。爰審酌被告辛○○、戊○○之品行、犯罪之動機、目的、手段、趁人急迫
    圖得重利、對社會所生危害、參與之程度，及犯罪後之態度
    等一切情狀，分別量處被告辛○○有期徒刑陸月；被告戊○○處有期徒刑肆月，並均諭知易科罰金之折算標準，以資懲
    儆。
六、另八十八年度偵字第九九三二號移送併辦意旨略以：於八十
    八年八月九日下午十六時，在台南市○○○街一五四巷三二
    號，為警查獲戊○○與謝國安、郭文慶、劉銘琳同夥出入辦
    理支借事宜，顯有共同經營重利之嫌，而認戊○○此部分犯
    行與上開常業重利部分有連續犯關係云云。然訊據被告戊○○堅決否認有與郭文慶、劉銘琳共同經營重利之犯行，辯稱
    ：伊只是借住劉銘琳處等語。經查，劉銘琳、郭文慶均否認
    被告戊○○係與渠等共同經營重利行為，而證人即借款人甲○○、子○○則證稱借款是與劉銘琳、郭文慶接洽，亦均未
    提及曾與戊○○接觸過，職是，並無任何證據足資證明被告
    戊○○亦參與劉、郭等人之重利放款行為，且公訴人復未舉
    出其他證據證明被告有上開犯行，是此部分犯罪自屬不能證
    明，惟公訴意旨既認此部分與前揭常業重利部分有連續犯關
    係，屬裁判上一罪，故此部份不另為無罪之諭知，併予敘明
    。
七、又八十九年營偵字第一三八三號移送併辦意旨略以：被告辛○○自八十七年十月間起至八十八年一月八日止，連續在台
    南縣佳里鎮，以盜刷他人信用卡等方式，偽以購買物品，由
    被告辛○○向發卡銀行詐領款項，辛○○將詐取之金錢收取
    相當之金額後，再將餘額交與江鳳麗等人，藉以獲取暴利，
    因認此部分與前揭常業重利部分有連續犯之裁判上一罪關係
    。惟查，觀之其犯罪地點係在佳里鎮○○段為向銀行行使偽
    造文書，目的係為向銀行詐取款項等等，均與本案所認定之
    犯罪事實迥異，難認被告係基於一計畫內之概括犯意為之，
    與本案則無裁判上一罪之關係，此部分應係另行起意，本院
    就此部分自無從併予審理，應由檢察官另行偵辦。
據上論斷，應依刑事訴訟法第三百六十九條第一項前段、第三百
六十四條、第二百九十九條第一項前段、第三百條，刑法第二十
八條、第三百四十四條、第四十一條第一項前段，罰金罰鍰提高
標準條例第一條前段、第二條，判決如主文。
本案經檢察官江守權到庭執行職務。
中    華    民    國    95    年    5     月    17    日
            刑事第一庭審判長法官  黃  崑  宗
                            法官  王  明  宏
                            法官  蔡  長  林
以上正本證明與原本無異。
檢察官如不服本判決，應於收受本判決後十日內向本院提出上訴
書。其未敘述上訴理由者並得於提起上訴後十日內向本院補提理
由書（均須按他造當事人之人數附繕本）。
被告不得上訴。
                          書記官  李  培  薇
中    華    民    國    95    年    5     月    18    日
附錄本案論罪科刑法條全文：
刑法第三百四十四條（重利罪）：
  乘他人急迫、輕率或無經驗貸以金錢或其他物品，而取得與原
本顯不相當之重利者，處一年以下有期徒刑、拘役或科或併科一
千元以下罰金。


司法院資訊處製作；財團法人民間司法改革基金會備份。
